臺灣苗栗地方法院刑事判決
111年度訴字第159號
公  訴  人  臺灣苗栗地方檢察署檢察官
被      告  楊煥詳



上列被告因加重詐欺等案件，經檢察官提起公訴（111年度偵字
第328號），本院判決如下：
    主    文
丙○○犯如附表一主文欄所示之罪，各處如附表一主文欄所示之刑
。應執行有期徒刑陸月，併科罰金新臺幣參萬元，罰金如易服勞
役，以新臺幣壹仟元折算壹日。
    犯罪事實
一、丙○○為成年人並經營鼎漢工程行，前有多次貸款之經驗，知
    悉貸款之流程不需要提供個人金融帳戶供匯入不明款項後，
    再提領該不明匯款交給不詳之人，且知悉如需透過虛偽之資
    金流動美化帳戶，藉此取信銀行同意貸款，亦屬不當之程序
    ，然丙○○仍基於共同犯詐欺取財及意圖掩飾或隱匿特定犯罪
    所得來源，或使他人逃避刑事追訴，而移轉或變更特定犯罪
    所得之洗錢犯意聯絡（無證據證明有未滿18歲之人參與本案
    犯行），於民國110年4月27日上午8時16分許，經由通訊軟
    體LINE向真實姓名、年籍不詳、自稱「陳柏宇」之詐騙犯罪
    者，提供其向臺中商業銀行申辦之帳號000000000000號帳戶
    （下稱A帳戶）及以鼎漢工程行名義向彰化商業銀行申辦之
    帳號00000000000000號帳戶（下稱B帳戶）之資料，供該詐
    騙犯罪者所用，該詐騙犯罪者㈠於110年4月27日上午10時50
    分許，撥打電話給乙○○，謊稱為其姪女洪雅惠，並向乙○○佯
    稱已更換電話號碼，隨即於同年月28日上午9時46分許，再
    透過通訊軟體LINE撥打電話給乙○○詐稱因跟他人借用支票，
    需要借款應急云云，致乙○○不疑有詐而陷於錯誤，於同日下
    午1時許，在彰化縣○○鄉○○路○○段000號彰化區漁會信用部王
    功分部，以其妻黃氏幸之帳戶匯款新臺幣（下同）33萬元至
    A帳戶；㈡又於110年4月27日上午11時12分許，撥打電話給甲○○，謊稱為其姪兒，向甲○○佯稱已更換電話號碼及通訊軟體
    ，隨即於翌日某時許，透過通訊軟體LINE撥打電話給甲○○詐
    稱需要借款應急云云，致甲○○不疑有詐而陷於錯誤，於同年
    月28日中午12時22分許，在新北市板橋區中正路郵局，臨櫃
    匯款23萬元至B帳戶。嗣乙○○、甲○○兩人完成匯款後，該詐
    騙犯罪者以「陳柏宇」名義透過通訊軟體LINE指示丙○○，丙○○即於附表二所示時間、至附表二之地點，分別提領乙○○、
    甲○○前揭匯款後，再至附表二所示之交付地點，將領得現金
    交給該詐騙犯罪者。嗣經乙○○及甲○○發覺受騙報警，經警循
    線查悉上情。
二、案經乙○○、甲○○訴由苗栗縣警察局竹南分局報告臺灣苗栗地
    方檢察署檢察官偵查起訴。
    理    由
壹、證據能力部分：
一、被告以外之人於審判外之言詞或書面陳述，除法律有規定者
    外，不得作為證據，刑事訴訟法第159條第1項固有明文。惟
    被告以外之人於審判外之陳述，經當事人於審判程序同意作
    為證據，法院審酌該言詞陳述或書面陳述作成時之情況，認
    為適當者，亦得為證據；當事人、代理人或辯護人於法院調
    查證據時，知有上開刑事訴訟法第159條第1項不得為證據之
    情形，而未於言詞辯論終結前聲明異議者，視為同意作為證
    據，刑事訴訟法第159條之5亦有明文。查本案以下所引各項
    對被告丙○○以外之人於審判外之陳述，經檢察官、被告同意
    作為證據（見本院卷第130頁) ，迄言詞辯論終結前復未聲
    明異議，本院審酌該等陳述並無證明力顯然過低之情事，依
    各該陳述作成時之狀況，並無不適當或顯不可信之情形，且
    與待證事實具有關聯性，認為以之作為證據應屬適當，均有
    證據能力。
二、關於非供述證據之物證，或以科學、機械之方式，對於當時
    狀況所為忠實且正確之記錄，性質上並非供述證據，均應無
    傳聞法則規定之適用；如該非供述證據非出於違法取得，並
    已依法踐行調查程序，即不能謂無證據能力（最高法院97年
    度台上字第1401號、97年度台上字第6153號、97年度台上字
    第3854號判決要旨參照）。本案判決以下引用之非供述證據
    ，固無刑事訴訟法第159 條第1 項規定傳聞法則之適用，然
    經本院於審理時依法踐行調查證據程序，與本案待證事實具
    有自然之關聯性，且無證據證明係公務員違法取得之物，依
    法自得作為證據。
貳、認定犯罪事實之證據及理由：
一、訊據被告固坦承有於上開時間、地點提供A帳戶、B帳戶之資
    料予「陳柏宇」，並依其指示於附表二所示時間、地點提領
    款項交付予不詳人士等情，然否認有詐欺取財、一般洗錢等
    犯行，辯稱：我想要貸款100萬元，後來有間「潮霖資產公
    司」自稱「文樂」的人隨機打電話來問我有無貸款需求，我
    說有，「文樂」就給我「陳柏宇」的LINE ID，我就跟「陳
    柏宇」聯繫上，他說要做流水帳，要我提供A、B帳戶資料給
    他，我當下資金吃緊，沒有想這麼多，就照他的指示做，後
    續再依照他的指示去領款，把錢交給「陳柏宇」指示的人，
    該人再給我收據共2張。我10幾年前也有用臺灣中小企業銀
    行（下稱臺企銀行）帳戶貸款過，也是用類似請人做流水帳
    的方式，將大額款項匯入臺企銀行帳戶後再轉出，就有向臺
    企銀行申辦貸款成功，這次我是金錢缺口真的很大，沒有想
    太多，我有聽過「潮霖資產公司」，但也沒有做後續查證，
    就依「陳柏宇」的話去做等語。
二、經查：　　
  ㈠證人即告訴人乙○○於110年4月27日上午10時50分許起接獲詐
    騙犯罪者之電話，佯稱係其姪女等語，致其陷於錯誤，而於
    同年月28日下午1時許，以其妻黃氏幸之彰化區漁會信用部
    王功分部帳戶，匯款33萬元至被告之A帳戶等情，及證人即
    告訴人甲○○於110年4月27日上午11時12分許接獲詐騙犯罪者
    之電話，佯稱係其姪兒，致其陷於錯誤，而於同年月28日中
    午12時22分許，在新北市板橋區中正路郵局，臨櫃匯款23萬
    元至被告之B帳戶等情，據證人即告訴人乙○○、甲○○證述明
    確（見偵卷第35頁至第37頁、第39頁至第41頁），並有告訴
    人乙○○提供之通話紀錄、對話截圖（見偵卷第47頁至第57頁
    ）、A帳戶開戶資料及交易明細（見偵卷第59頁至第63頁、
    第67頁至第69頁）、B帳戶開戶資料及交易明細（見偵卷第6
    5頁、第71頁至第73頁）、告訴人乙○○之匯款資料（見偵卷
    第87頁至第97頁）、告訴人甲○○之匯款資料、郵局存摺影本
    （見偵卷第133頁）等在卷可參。故被告之A帳戶、B帳戶確
    遭詐騙犯罪者使用，而告訴人2人因受詐騙犯罪者施以詐術
    、陷於錯誤而將上開金額匯入A、B帳戶，堪可認定。另被告
    有於附表二所示之提領時間，至附表二所示之提領地點領取
    如附表二所示之現金後，至附表二所示之交付地點交予「陳
    柏宇」指示之人等情，據被告坦承在案，亦有被告臨櫃提款
    之監視器畫面截圖（見偵卷第75頁）存卷供查，此部分事實
    ，亦可認定。
  ㈡被告雖以前詞置辯，然觀卷附被告之臺企銀行帳號000000000
    00號帳戶交易明細（見本院卷第175頁），臺企銀行於99年1
    1月2日有撥款80萬元至被告上開帳戶內等情，及被告之鼎漢
    工程行帳號00000000000號帳戶交易明細（見本院卷第177頁
    ），臺企銀行於103年4月30日有撥款100萬元至鼎漢工程行
    上開帳戶內等情，惟於被告及鼎漢工程行於上開時間向臺企
    銀行申辦貸款撥款之前，並無被告所述製造流水帳之紀錄，
    顯與被告所辯不符，難認被告此次交出A、B帳戶資料並配合
    提款，係出於曾經以製造流水帳之方式申辦貸款成功之經驗
    所為。且衡之一般人委託銀行、私人或代辦貸款公司辦理貸
    款時，通常僅須交付自己之身分資料或信用資料（例如：工
    作證明、存摺影本、薪資收入證明等）以供審核信用狀況及
    核准貸款額度，且會於申辦貸款之際，於作為存款證明之帳
    戶內，留有相當數額之存款，俾供貸方審核其還款能力或工
    作能力，此為事理之常，惟觀之A、B帳戶交易明細，A、B帳
    戶於110年4月28日分別遭作為詐騙使用之第一筆交易之前，
    餘額分別僅有130元、167元（見偵卷第63頁、第73頁），顯
    與一般交易之常規亦相違。況且，依照卷附被告與「陳柏宇
    」之對話紀錄（見偵卷第53頁）所載，倘代辦貸款公司匯入
    之款項係屬合法，為何要指示被告臨櫃提款時要佯稱係親友
    借貸？何以代辦貸款公司之收款人不直接在銀行與被告當面
    清點、收款，反而要被告至其他指示之地點交付，豈不徒增
    公司款項遭被告侵吞之風險？益徵被告所述甚不合理，亦異
    於一般正常金融機構借貸之辦理流程。再參以被告陳稱本次
    貸款金額還沒有講好，亦無提供薪資證明或鼎漢工程行報表
    予「陳柏宇」查核等語（見本院卷第127頁至第128頁），足
    見被告僅與代辦貸款業者以手機聯繫，對業者承辦人真實姓
    名、營業處所等事項一無所悉，亦未能提出其實際收受之貸
    款匯率、期限等說明資料，可知被告就其係為辦理貸款而將
    帳戶資料交出乙情，並未查證，且其所述上開情節，亦明顯
    悖於一般社會經驗法則及交易常規，被告上開所辯，已難採
    信。
  ㈢金融機構帳戶事關個人財產權益之保障，帳戶資料具專屬性
    及私密性，多僅本人始能使用，縱偶有特殊情況須將存摺、
    提款卡、印鑑、提款密碼等資料交付他人者，亦必與該收受
    者具相當之信賴關係，並會謹慎瞭解查證其用途，無任意交
    付予他人使用之理，且我國金融機構眾多，各金融機構除廣
    設分行外，復在便利商店、商場、公私立機關設置自動櫃員
    機，一般人均可自行向金融機構申設帳戶使用，提領款項亦
    極為便利，倘若款項來源正當，根本無必要將款項匯入他人
    帳戶後，再委請該人代為提領後轉交予己。是若遇刻意將款
    項匯入他人帳戶，再委由他人代為提領款項，並支付代價或
    利益之情形，就該帳戶內款項可能係詐欺犯罪所得等不法來
    源，當應有合理之預見。況詐騙集團利用車手提領人頭金融
    機構帳戶款項，業經報章媒體多所披露，並屢經政府及新聞
    為反詐騙之宣導，一般具有通常智識之人，應均可知支付薪
    資或對價委由他人以網路銀行將帳戶內款項轉至其他帳，多
    係藉此取得不法犯罪所得。是以，苟非意在將帳戶作為犯罪
    之不法目的或掩飾真實身分，實無刻意給付報酬使用他人帳
    戶及由他人代為提領、轉帳之必要。被告於本案案發時已為
    40餘歲之成年人，具有豐富社會、工作經驗，亦自承有多次
    貸款經驗，知道詐騙集團會拿人頭帳戶之新聞等語（見偵卷
    第153頁至第154頁、本院卷第130頁、第221頁），顯係具備
    通常事理能力之人，亦明瞭政府防範詐騙之宣導，理當知悉
    帳戶資料不能任意交予他人使用，更不能依照指示提領款項
    再轉交予他人，詎其仍應「陳柏宇」之要求提供A、B帳戶資
    料後，配合提領不詳人士匯入上開帳戶之款項，再轉交不詳
    人士，堪認被告已可預見其所交付之A、B帳戶資料可能遭詐
    騙犯罪者使用，仍依指示告知帳號、提款，而具詐欺取財、
    一般洗錢之不確定故意。
三、綜上所述，被告上開所辯，為卸責之詞，不足採信，本件事
    證已經明確，被告上開詐欺、一般洗錢等犯行，堪可認定，
    應依法論科。
參、論罪科刑：
一、按行為人意圖掩飾或隱匿特定犯罪所得來源，而將特定犯罪
    所得直接消費處分，甚或交予其他共同正犯，或由共同正犯
    以虛假交易外觀掩飾不法金流移動，即難認單純犯罪後處分
    贓物之行為，仍構成洗錢防制法第2條第1或2款之洗錢行為
    （最高法院108年度台上字第1744號、108年度台上字第3086
    號判決要旨參照）。本案之不詳詐騙犯罪者向告訴人2人為
    前揭詐欺取財（洗錢防制法所規定之特定犯罪）犯行，係使
    告訴人2人將款項匯入詐騙犯罪者掌控使用之A、B帳戶，而
    後由被告提款後再轉交該詐騙犯罪者，以隱匿詐欺所得去向
    ，所為已切斷資金與當初犯罪行為之關聯性，隱匿犯罪行為
    或該資金不法來源或本質，使偵查機關無法藉由資金之流向
    追查犯罪者，均核與洗錢防制法第14條第1 項一般洗錢罪之
    要件相合。
二、核被告所為，係犯刑法第339條第1項之詐欺取財罪及洗錢防
    制法第14條第1項之一般洗錢罪。
三、公訴意旨認被告所為係犯刑法第339條之4第1項第2款之三人
    以上共同犯詐欺取財罪等語，然刑法第339條之4規定「犯第
    339 條詐欺罪而有下列情形之一者，處1 年以上7 年以下有
    期徒刑，得併科1 百萬元以下罰金：一、冒用政府機關或公
    務員名義犯之。二、三人以上共同犯之。三、以廣播電視、
    電子通訊、網際網路或其他媒體等傳播工具，對公眾散布而
    犯之。前項之未遂犯罰之」，該條第1項所列各款加重詐欺
    罪之構成要件事實既為刑罰權成立之事實，即屬於嚴格證明
    事項，所依憑之證據應有證據能力，並應於審判期日依法定
    程序進行調查，始能作為判斷之依據。經查，被告雖稱曾與
    「文樂」、「陳柏宇」以手機聯繫，後依「陳柏宇」指示領
    取A、B帳戶內之款項後係交付予一名女性收款人等語（見本
    院卷第222頁），然依檢察官提出之卷內證據，上開人等之
    真實姓名、年籍資料均屬不詳，無從判斷其等之人別身分而
    可確認為不同之人，無從推認上開人等，或撥打電話予告訴
    人等之詐欺犯罪者均為不同人，亦無法排除一人分飾多角之
    可能性，尚不足以證明本案詐欺取財共犯必在3人以上，亦
    不能單憑此類犯罪常有多名共犯之臆測，即遽認本案符合刑
    法第339條之4第1項第2款所定「3人以上共同犯之」之要件
    。故依「罪證有疑，利於被告」原則，應為有利被告之認定
    ，僅論以刑法第339條第1項之詐欺取財罪，然起訴之基本社
    會事實同一，且被告已為實質答辯，本院認定之罪名核屬加
    重條件之減少，對被告之防禦權無所妨礙，爰依法變更起訴
    法條。
四、被告雖未實際參與對告訴人2人施以詐術之行為，然共同正
    犯之成立不以全體均參與實行犯罪構成要件之行為為必要，
    其行為分擔，亦不以每一階段皆有參與為必要，倘具有相互
    利用其行為之合同意思所為，仍應負共同正犯之責。是被告
    與暱稱「文樂」、「陳柏宇」之詐騙犯罪者間就本案犯行，
    有犯意聯絡及行為分擔，應論以共同正犯。　
五、被告所犯詐欺取財及一般洗錢罪，2罪之行為有部分合致，
    且犯罪目的單一，係以一行為觸犯2罪名，為想像競合犯，
    應依刑法第55條之規定，從一重之一般洗錢罪處斷。
六、被告所犯上開二罪，告訴人不同，犯意有別，行為互殊，應
    予分論併罰。
七、本院審酌被告輕率提供A、B帳戶資料予不詳之人，且依指示
    提領A、B帳戶內由告訴人2人遭詐騙而匯入之款項後轉交予
    不詳之人，使告訴人2人受有財產損害，並掩飾或隱匿犯罪
    所得獲利款項之去向，助長詐欺犯罪之猖獗、破壞金融秩序
    ，亦增加求償之困難，所為實屬不該；再斟酌被告前無犯罪
    遭法院判刑之前科紀錄（參臺灣高等法院被告前案紀錄表，
    見本院卷第11頁至第12頁），素行尚可，並考量被告犯後坦
    承客觀犯行、否認主觀犯意、未與告訴人2人和解之態度，
    兼衡其犯罪動機、目的、手段，暨其於本院審理時自述之智
    識程度、家庭生活經濟狀況（見本院卷第224頁至第225頁）
    、告訴人2人之意見等一切情狀，量處如主文所示之刑，並
    就併科罰金部分，諭知易服勞役之折算標準。另審酌被告所
    犯各罪之犯罪態樣、時間間隔、分工模式，及合併刑罰所生
    之效果等情狀，定其應執行之刑，及就罰金部分諭知易服勞
    役之折算標準，以期相當。
肆、沒收：　　
　　犯洗錢防制法第14條之罪，其所移轉、變更、掩飾、隱匿、
    收受、取得、持有、使用之財物或財產上利益，沒收之，洗
    錢防制法第18條第1項前段定有明文。關於犯罪行為人犯洗
    錢防制法第14條之罪，其所掩飾、隱匿之財物本身僅為洗錢
    之標的，難認係供洗錢所用之物，故洗錢行為之標的除非屬
    於前置犯罪之不法所得，而得於前置犯罪中予以沒收者外，
    既非本案洗錢犯罪之工具及產物，亦非洗錢犯罪所得，尤非
    違禁物，尚無從依刑法沒收規定予以宣告沒收，自應依上開
    第18條第1項前段規定予以宣告沒收。且此規定係採義務沒
    收主義，祇要合於前述規定，法院即應為相關沒收之諭知，
    然該洗錢行為之標的是否限於行為人者始得宣告沒收，法無
    明文，是從有利於被告之認定，倘法條並未規定「不問屬於
    犯罪行為人與否均沒收」時，自仍以屬於被告所有者為限，
    始應予沒收。準此，本案被告實際提領之款項，均已依指示
    轉交不詳之收款人，而非被告所有或具事實上處分權限，揆
    諸前揭說明，自無從適用上開洗錢防制法之特別沒收規定，
    併予指明。
據上論斷，應依刑事訴訟法第299條第1項前段、第300條，判決
如主文。
本案經檢察官馮美珊提起公訴，檢察官陳昭銘到庭執行職務。
中　　華　　民　　國　　111 　年　　10　　月　　26　　日
      　　　　　　刑事第二庭  審判長法　官    林卉聆
  　　　　　　　　　　　　　　　　　法　官    林信宇
　  　　　　　　　　　　　　　　　  法　官    陳雅菡
以上正本證明與原本無異。　　　　　　　　　　　　　　　　如不服本判決應於收受判決後20日內向本院提出上訴書狀，並應敘述具體理由。其未敘述上訴理由者，應於上訴期間屆滿後20日內向本院補提理由書(均須按他造當事人之人數附繕本)「切勿逕送上級法院」。告訴人或被害人如對本判決不服者，應具備理由請求檢察官上訴，其上訴期間之計算係以檢察官收受判決正本之日期為準。　　　　　　　　　　　　　　　　　　　　　　　            　　　　　　　　　　  　書記官　　張佑慈　　
中　　華　　民　　國　　111 　年　　10　　月　　26　　日
附錄本案論罪科刑法條：
中華民國刑法第339條
（普通詐欺罪）
意圖為自己或第三人不法之所有，以詐術使人將本人或第三人之
物交付者，處5年以下有期徒刑、拘役或科或併科50萬元以下罰
金。
以前項方法得財產上不法之利益或使第三人得之者，亦同。
前二項之未遂犯罰之。
洗錢防制法第14條
有第二條各款所列洗錢行為者，處7年以下有期徒刑，併科新臺
幣5百萬元以下罰金。
前項之未遂犯罰之。
前二項情形，不得科以超過其特定犯罪所定最重本刑之刑。
【附表一】
編號 犯罪事實 主文 1 犯罪事實欄一㈠及附表二編號1之提領款項行為（被害人乙○○） 丙○○共同犯洗錢防制法第十四條第一項之罪，處有期徒刑肆月，併科罰金新臺幣壹萬元，罰金如易服勞役，以新臺幣壹仟元折算壹日。 2 犯罪事實欄一㈡及附表二編號2之提領款項行為（被害人甲○○） 丙○○共同犯洗錢防制法第十四條第一項之罪，處有期徒刑肆月，併科罰金新臺幣參萬元，罰金如易服勞役，以新臺幣壹仟元折算壹日。 
【附表二】
編號 帳戶 提領時間 提領地點/金額（新臺幣） 交付地點 1 臺中商銀帳戶 （A帳戶） 110年4月28日下午1時39分 苗栗縣○○鎮○○街00號臺中商銀竹南分行  30萬元 苗栗縣○○鎮○○路00號   110年4月28日下午1時41分 苗栗縣○○鎮○○街00號臺中商銀竹南分行外自動櫃員機  3萬元  2 彰化銀行帳戶 （B帳戶） 110年4月28日下午2時23分 苗栗縣竹南鎮環市路○段000號彰化銀行竹南分行  23萬元 苗栗縣○○市○○路○段000號全家便利商店外